【裁判字號】    99,台上,2367
【裁判日期】    990422
【裁判案由】    殺人未遂等罪
【裁判全文】
最高法院刑事判決            九十九年度台上字第二三六七號
上  訴  人  甲 ○ ○
選任辯護人  徐 豐 明律師（法律扶助律師）
上  訴  人  乙○○○
選任辯護人  楊 啟 志律師（法律扶助律師）
上列上訴人等因殺人未遂等罪案件，不服台灣高等法院高雄分院
中華民國九十九年二月三日第二審判決（九十七年度上訴字第五
七四號，起訴案號：台灣高雄地方法院檢察署九十六年度偵字第
二五二五號），提起上訴，本院判決如下：
    主  文
上訴駁回。
    理  由
一、甲○○、乙○○○殺人未遂部分
按刑事訴訟法第三百七十七條規定，上訴於第三審法院，非以判
決違背法令為理由，不得為之。是提起第三審上訴，應以原判決
違背法令為理由，係屬法定要件。如果上訴理由書狀並未依據卷
內訴訟資料，具體指摘原判決不適用何種法則或如何適用不當，
或所指摘原判決違法情事，顯與法律規定得為第三審上訴理由之
違法情形，不相適合時，均應認其上訴為違背法律上之程式，予
以駁回。本件上訴人甲○○上訴意旨略稱：(一)、原判決以證人許
世雄於原審有利於甲○○之證詞與被害人陳繐安、丙○○（被害
人之父）、陳郭靜（被害人之母）等人所證不符，且許世雄當日
載送甲○○、乙○○○、陳春生等人（下稱甲○○等）前往行兇
，其雖未參與毆打，然甲○○等經檢察官以殺人未遂罪嫌起訴後
，已經第一審判處罪刑在案，許世雄為免牽涉其中，證詞難免保
留；況許世雄與甲○○等係舊識，所述不免避重就輕，並迎合陳
春生，其迴護甲○○、乙○○○之意甚明等由，進而認許世雄所
述不得執為有利甲○○、乙○○○之認定云云。然許世雄與被害
人相識多年，立場較諸兼具告訴人身分之被害人及丙○○、陳郭
靜客觀，所述應較可信，當無迴護、偏袒甲○○、乙○○○或避
重就輕之理。且許世雄證述時，陳春生未到庭，亦無迎合陳春生
供詞之可能。又許世雄因本案已獲不起訴處分確定，其於原審證
述時，已無涉案之虞。原判決竟以前開情詞不採許世雄之有利甲
○○之證詞，即有證據取捨違反採證法則、認定事實不依證據、
證據上理由矛盾、理由不備之違法。(二)、乙○○○於警詢及偵、
審中之各次陳述，與甲○○、陳春生於警、偵、審及許世雄於警
詢、原審之供證相符。原判決不採乙○○○有利甲○○之陳述，
亦未說明其理由，亦有理由不備之違法。(三)、陳春生坦承毆打被
害人。其若有意切割其與甲○○、乙○○○之共犯關係，理應扛
下本件全部刑責。惟陳春生始終否認傷害丙○○，並稱：丙○○
所受傷害，係於乙○○○勸架、拉扯時自己跌倒引致等語。此與
乙○○○所辯相符，足見陳春生與乙○○○間並無全由陳春生扛
責之約定。再參諸乙○○○、甲○○與被害人、丙○○原不相識
、素無仇恨，可知乙○○○、甲○○勸架之可能較諸殺害為高。
陳春生所證乙○○○、甲○○未參與毆打被害人等語，應非迴護
之詞。原判決並無所據，即以陳春生所證在迴護乙○○○、甲○
○，認有偏頗，即有擬制、推測之失。(四)、依甲○○等及許世雄
之供證，可知本案係陳春生邀約乙○○○、甲○○喝酒後表示要
「續攤」（通常指後續之玩樂活動），並於「續攤」途中看到被
害人，始有本件事故之發生，初無預謀情事。原判決認乙○○○
、甲○○預知陳春生邀約前往被害人住處之目的情事，即與本件
共同被告及許世雄之供證不符，而有證據上理由矛盾之違法。原
判決以扣案之球棒數與攻擊被害人之人數相符，認本件係預謀，
亦有擬制、推測之失。(五)、甲○○與被害人素不相識，亦無仇恨
，實無殺人動機。且被害人頭部僅有一處受傷；另依被害人及丙
○○之指述，可知渠等下跪後即未被毆，足見上訴人等並無致人
於死之犯意。原判決認甲○○等有殺人犯意之聯絡及行為之分擔
，誠有證據上理由矛盾之違誤。乙○○○上訴意旨略以：(一)、原
判決專以被害人受傷部位屬人體要害，即認定加害人自始有殺人
犯意，有適用法則不當之違法。(二)、原判決以扣案鋁製球棒（下
稱鋁棒）嚴重凹陷，認定加害人下手力道巨大。然並無任何證據
足以證明鋁棒係因本件毆打而凹陷，原判決任意推論，實有不依
證據認定事實之違法。(三)、本件被害人僅受皮膚表層「瘀血」之
傷害，並無顱內或胸腹出血情形（見卷內長庚醫院鑑定報告）。
而依常情，遭受鈍器強力毆打者，必造成顱內及胸腹出血致死。
足見被害人未受有致命之虞之嚴重傷害，亦難以所受「瘀血」傷
勢，推認上訴人等下手甚重。原判決據前開鑑定報告，竟為相反
之認定，即有認定事實與所採證據不相適合之理由矛盾之違法。
(四)、依丙○○之證述，其與被害人一起跪下後，即未再被打。因
此，縱認乙○○○亦參與毆打，亦已在無外力之阻止下停手，而
難認有致被害人於死之意。原判決就丙○○上開有利上訴人等之
陳述，未敘明不採之理由，即有理由不備之違法。被害人於檢察
官及第一審訊問時均無：「丙○○出面制止並下跪求饒，被告（
上訴人）等人並未立即停止攻擊行為，仍繼續持鋁棒、木棒毆擊
手無寸鐵之陳繐安，直至陳繐安暈厥倒地」之相關指述。原判決
據不相適合之證據，認定事實，有採證上之違法等語。
經查，原判決認定甲○○、乙○○○（下稱上訴人等）與陳春生
（已經第一審論處殺人未遂罪刑確定）有其判決事實欄所載殺人
未遂犯行，係以上訴人等均不否認隨同陳春生到案發現場，陳春
生並供承攜帶三支球棒前往進而毆打被害人，並依憑被害人、丙
○○、陳郭靜之指證、瑞生醫院之驗傷診斷書及診斷證明書、長
庚醫院之診斷證明書及鑑定書、法務部調查局對上訴人等之測謊
報告書暨測謊鑑定過程之參考資料、扣案之球棒暨其照片等證據
資料，為綜合判斷。除併指駁、說明上訴人等否認犯行及所辯不
知前往現場之目的，未參與毆打，僅在場勸架各情，何以不足採
，及上訴人等有殺人之動機及致被害人於死之殺人犯意之理由外
，就卷內有利上訴人等之證據，包含陳春生及許世雄之供證、球
棒上未採得可供比對之指紋（高雄縣警察局鑑識課刑事鑑驗室報
告）、可能殘留於球棒握柄處皮屑，經抽取DNA 檢測，未檢出型
別（內政部警政署刑事警察局鑑驗書）等，何以不足為有利上訴
人等之認定，亦詳敘其所憑之證據及認定之理由。所為之論斷，
俱有卷存證據資料可資覆按，從形式上觀察，並無足以影響判決
結果之違法情形存在。上訴人等雖以前開情詞，指摘原判決違法
。惟按：(一)、證據之取捨、證明力之判斷及事實之認定，係屬事
實審法院自由裁量判斷之職權，此項自由判斷職權之行使，倘未
違背經驗法則與論理法則，則不能任憑己意指為違法，而資為第
三審上訴之適法理由。查許世雄確係載送陳春生及上訴人等前往
犯罪現場之人，其與上訴人等及被害人雙方雖均熟識，仍係與本
案犯罪相關之人；縱其因本件事故所涉另案已經檢察官為不起訴
處分確定，其於原審作證時恐再有牽涉而避重就輕；並因陳春生
已坦承係其一人下手，上訴人等未參與毆打等情，而迎合陳春生
之說詞，均不違常情。原判決既已據此說明許世雄於原審之證詞
，不足作為有利上訴人等之認定之理由（見原判決第十頁），即
不得指為違法。(二)、陳春生坦承與被害人原有糾紛，其為尋仇、
報復，乃邀許世雄開車，載同上訴人等前往，並稱警方在現場扣
得之球棒三支係其攜帶等語（見警卷第八頁）。則原判決據被害
人、丙○○、陳郭靜之指述、被害人所受之傷害，以及球棒照片
顯示膠帶纆繞等情形，認陳春生所指僅其一人使用其中一支球棒
，其餘意在防身云云，不可採信，並認上訴人等及陳春生係預謀
行事，各持球棒一支行兇（見原判決第八至十頁）。所為認定於
經驗法則無違，亦無上訴人等前述指摘採證違反證據法則、理由
不備或理由矛盾情形。(三)、被害人於第一審證稱：「（我父親）
並在鐵皮屋的門口向他們下跪，要他們不要打了，但是他們還是
繼續打」、「我也有跪下」、「但跪下後，我頭暈了」；陳郭靜
亦稱：「（你先生與你兒子跪下後，他們有無繼續打？）有，我
親眼看到」（以上見第一審卷第一０六、一一六頁）。原判決據
以認定上訴人等於丙○○出面制止並下跪求饒後，猶未停止攻擊
（見原判決第十五頁第九行以下），並非無據。此與丙○○所述
：「（你兒子被打倒在地後，他們有無繼續打？）我當時跪在屋
裡面，我跪著求他們，他們還繼續打」（見第一審卷第一一一頁
），亦無齟齬。丙○○雖另稱：「他們打完後，還想追我兒子（
被害人）再打，我把兒子叫過來，要他一起跪下，他也有跪下，
他們就沒有繼續打……」（見同上頁）；被害人於檢察官訊問時
亦稱：「……，我爸爸（丙○○）從屋內跑出來，叫他們不要打
我，他們不聽，又打我身上，我受不了就往屋內跑，他們又追入
屋內，我當時已經意識不清，有無打我，我不清楚，……他（丙
○○）叫我跪下，我就跪下了，他們有無再打，我不知道」（見
偵卷第三六頁）。被害人、丙○○前後所述，雖略有不同，應係
事實發生之先後略有落差或表達是否精準所致。上訴人等及陳春
生於丙○○制止或跪求後，未即停止毆打，足可認定。況原判決
係併就陳春生與被害人先有糾紛、陳春生及上訴人等預先準備球
棒、毆打之部位、下手之輕重，以及被害人所受之傷勢，為綜合
判斷，認定上訴人等有殺人故意，並非單以上訴人等於丙○○跪
求後是否即停止攻擊，作為認定之依據（見原判決第十三、十五
頁）。原判決就被害人、丙○○、陳郭靜前後不一之陳述，縱未
詳予對照、說明，因不影響於判決主旨，自不得指為判決理由不
備之違法。基於相同之理由，原判決係參酌瑞生醫院出具之診斷
證明書記載被害人之主要傷勢為：「1.頭部外傷、2.頭皮血腫、
3.後枕部巨大撕裂傷」，認被害人之頭部遭受嚴重之外力攻擊（
見原判決第十三頁），據為判斷上訴人等是否有殺人犯意之論據
之一。至於長庚醫院鑑定書雖記載：被害人之眼窩、上腹部、左
腰等處瘀血；經腦部電腦斷層掃描，認無腦出血情形；但亦謂：
「頭皮有撕裂傷（於院外已縫合）」、「顱骨外軟組織有變厚，
似有被外力撞擊所致」各等語（見原審卷二第一一八頁以下）；
被害人更稱：頭縫了十六針（見偵卷第三六頁）。足見第一時間
治療被害人之瑞生醫院出具之診斷證明書所載，足可信實。長庚
醫院於民國九十六年一月十九日收治被害人時，距案發之同月十
四日，已有多日，故被害人身上之外傷較為緩和（瘀血），亦不
違常理，原判決據瑞生醫院之診斷證明書，認被害人頭部遭嚴重
之外力攻擊，自不能指為證據上理由矛盾。末查，原判決未經調
查扣案鋁棒二支嚴重凹陷之原因，即以該等鋁棒均呈嚴重凹陷為
由，認陳春生及被害人等毆擊力道非輕（見原判決第十五頁）。
所為說明固稍嫌率斷。然原判決認陳春生及上訴人等各持球棒毆
擊被害人頭、頸、胸等人體要害，致被害人受有嚴重傷害之事證
明確，並已詳敘渠等何以有殺人故意之理由，經核並無違誤。故
鋁棒凹陷縱另有原因，原判決疏未調查，雖略有微疵，因不足以
影響判決之結果，而不得指為違法。其餘上訴意旨係置原判決已
明白論斷或已經指駁、說明之事項，重執陳詞再事爭辯，或對於
事實審法院取捨證據與自由判斷證據證明力之職權行使，徒以自
己之說詞，任意指摘，或另為單純事實上之爭執，均難認已符合
首揭法定之第三審上訴要件。上訴人等此部分之上訴均違背法律
上之程式，俱應予駁回。
二、甲○○傷害部分
按上訴得對於判決之一部為之，未聲明為一部者，視為全部上訴
，刑事訴訟法第三百四十八條第一項定有明文。本件上訴人甲○
○對原判決不服，提起上訴，未聲明為一部上訴，且於上訴狀已
表明係對原審九十七年度上訴字第五七四號刑事判決提起上訴，
依前開規定，應視為全部上訴。次按，刑事訴訟法第三百七十六
條所列各罪之案件，經第二審判決者，不得上訴於第三審法院，
為該法條所明定。甲○○被訴傷害部分，原審係依刑法第二百七
十七條第一項論處罪刑，核屬刑事訴訟法第三百七十六條第一款
之案件。依前揭說明，既經第二審判決，自不得上訴於第三審法
院。甲○○此部分之上訴，顯為法所不許，亦應駁回。
據上論結，應依刑事訴訟法第三百九十五條前段，判決如主文。
中    華    民    國  九十九  年    四    月  二十二  日
                      最高法院刑事第五庭
                          審判長法官  陳  正  庸
                                法官  林  秀  夫
                                法官  宋      祺
                                法官  陳  祐  治
                                法官  林  瑞  斌
本件正本證明與原本無異
                                      書  記  官
中    華    民    國  九十九  年    四    月  二十九  日
                                                      v

司法院資訊處製作；財團法人民間司法改革基金會備份。
